臺灣板橋地方法院刑事判決　　　　　　　　　　　　　九十三年度易字第四五一號
　　公　訴　人　臺灣板橋地方法院檢察署檢察官
　　被　　　告　丁○○
右列被告因詐欺案件，經檢察官聲請簡易判決處刑（九十二年度偵緝字第一四四八號
），本院認不宜逕以簡易判決處刑，改依通常程序判決如左：
    主  文
丁○○無罪。
    理  由
一、公訴意旨係以：「丁○○明知其無還款之意願及能力，於民國八十九年三、四月
    間某日，在臺北縣三重市○○路○段六０九巷二十號二樓「宏亞實業股份有限公
    司」（下稱宏亞公司），向乙○○佯稱宏亞公司已開發日本摔跤遊戲機組（含電
    腦軟體及硬體），且其為宏亞公司之總經理，急需資金新臺幣（下同）二百六十
    萬元週轉，以適時投資前揭遊戲機組。以此詐術，使乙○○陷於錯誤，分別使乙○○於八十九年三、四月間，先向第三人藍功舜借款二百萬元，並開立面額各為
    一百萬元之支票二紙予藍功舜作為擔保，將前揭現金二百萬元存入帳戶後，再借
    予面額二百萬元之支票四紙予丁○○。再於八十九年七月三日，借予合計面額六
    十萬元之支票七紙予丁○○。果丁○○取得前揭票款後，並未實際參與投資，且
    借款期限屆至仍未返還借款，且不知去向」等語，因認被告丁○○涉犯刑法第三
    百三十九條第一項之詐欺罪嫌。
二、按犯罪事實應依證據認定之，無證據不得認定其犯罪事實；不能證明被告犯罪者
    ，應諭知無罪之判決，刑事訴訟法第一百五十四條第二項、第三百零一條第一項
    分別定有明文。又事實之認定應憑證據，如未能發現相當證據，或證據不足以證
    明，自不能以推測或擬制之方法，為裁判基礎（最高法院四十年臺上字第八六號
    判例參照）。又認定不利於被告之事實，需依積極證據，茍積極證據不足為不利
    於被告事實之認定時，即應為有利於被告之認定，更不必有何有利之證據。又刑
    事訴訟上證明之資料，無論其為直接證據或間接證據，均須達於通常一般人均不
    致於有所懷疑，而得確信其為真實之程度，始得據為有罪之認定，若其關於被告
    是否犯罪之證明未能達此程度，而有合理性懷疑之存在，致使無從形成有罪之確
    信，根據「罪證有疑，利於被告」之證據法則，即不得遽為不利被告之認定，其
    以情況證據（即間接證據）斷罪時，尤須基於該證據在直接關係上所可證明之他
    項情況事實，本乎推理作用足以確證被告有罪，方為合法，不得徒憑主觀上之推
    想，將一般經驗上有利被告之其他合理情況逕予排除，此觀諸最高法院七十六年
    台上字第四九八六號、三十二年度上字六七號判例意旨亦甚明顯。次按告訴人之
    告訴，本以使被告受刑事訴追為目的，故其陳述是否與事實相符，自應調查其他
    證據，以資審認，苟其所為攻擊之詞，尚有瑕疵，則在此瑕疵未予究明以前，即
    不能遽採為斷罪之基礎（最高法院六十九年臺上字第一五三一號判例參照）。
三、公訴人認被告丁○○涉有詐欺罪嫌，係以：(一)告訴人乙○○之指訴；(二)證人即宏
    亞公司董事長郭先藤於檢察事務官詢問時之證詞；(三)證人即宏亞公司董事庚○○
    於本院審理時之證詞；(四)被告自承有簽署備忘錄且向告訴人借錢，及該備忘錄一
    張；(五)名片一張，其上印載被告為宏亞公司之總經理，且被告未能提供參與投資
    之資料，顯見其係以一紙印有宏亞公司名片，使告訴人陷於錯誤而借款。(六)支票
    影本二紙、借票明細二紙及支票存款帳戶資料查詢明細表一份；(七)被告於通緝到
    案後表明往赴大陸地區處理事務後即迅速返台，惟於偵查終結前仍滯留未歸，足
    徵其無還款本意卻仍執意訛借款項等，為其主要論據。訊據被告固不否認曾經收
    受告訴人所交付總額為二百六十萬元之支票，並均提示兌領乙節，惟堅決否認有
    何詐欺取財罪行，辯稱：(一)伊原本係與和告訴人約定由告訴人出資，伊出勞力及
    經驗，合夥投資電子遊戲機台之生意，伊實際上確實有將告訴人給的這筆錢投資
    於機台開發及經營業務，告訴人也有到台中工廠去看過，後來是因為機台故障率
    太高，市場反應不好，才會導致虧損，伊並無詐騙告訴人的意思；(二)備忘錄是因
    為伊覺得投資失利，對不起告訴人，乃在其要求下不得已同意將投資款轉成借款
    ；(三)伊使用「宏亞實業股份有限公司總經理」名義的名片，只是為了方便與客戶
    聯繫，才隨便取這個公司名，並非刻意要冒用郭先藤所經營「宏亞實業股份有限
    公司」之名義來行騙；(四)伊因為在大陸做生意，並沒有接到板橋地方法院檢察署
    的傳票，所以在偵訊時才會沒到等語。經查：
    (一)被告與告訴人間原本係約定合夥投資電子遊戲機台生意，被告實際上確有執行
      此項投資計畫，而告訴人亦有關心、瞭解投資案盈虧情形等情，除據被告於本
      院訊問、準備期日及審理時供述明確外，核與(1)證人即被告友人己○○於本院
      審理時具結證稱：「當初告訴人與被告投資，後來轉成被告向告訴人借款這個
      事情我知道。我的印象中被告找告訴人他說要做合夥經營機台，告訴人也同意
      ，告訴人就拿一筆錢給被告，但是金額多少我不知道，之後就公司開始營運，
      但是公司營運一段時間一直賠錢」「被告真的很用心經營，他天天都在想如何
      擴展市場，而且實際上都有做。當然做生意不一定有做就會賺錢。至於被告實
      際上在什麼時間什麼地點擺放機台我不清楚，但我知道他的機台大部都放在台
      北縣市」「（被告公司裡面）一開始擺放籃球機，後來他有說要加作夾娃娃機
      」等語（本院審判筆錄第五、六、八頁）、(2)證人即被告員工甲○○於本院審
      理時具結證稱：「被告曾經經營籃球機機台」「（當時經營的籃球機都擺放在
      ）中和、板橋、新莊、新店、五股、泰山、三重及萬華」「還有北投，都是在
      台北縣市」「因為一個新開發的機器，問題比較多。例如螺絲掉了，或是客人
      打的角度會常常不準，我們作業務的需要經常去調整，因為我們這個遊戲時，
      需要去敲，可能是客人在遊戲時常常在敲，所以故障率比較高」「上開所言之
      區域我大約都有跑過，因為公司的分區會彈性調整，所以九成的地點我有去過
      ，我進公司時很多的籃球機及娃娃機，都已經擺放在各營業點，我是補貨維修
      拆帳，還有移動機台，搬到新開發的地點」「（你們的機台是如何製作的？）
      是委託代工廠商製造的，是委託陸豪公司，他的工廠好像在台中，我也有去過
      他的工廠」（本院審判筆錄第十二至十五頁）、(3)證人即被告員工戊○○於本
      院審理時具結證稱：「經營地點主要在台北縣市，我們寄放的地點主要是文具
      店及便利商店佔大部分，還有其他地點」「（你印象中我們經營的機台數大約
      有多少台？）我印象中可能有九十台至一百台左右」「我是業務。負責每天去
      巡機台，補貨、維修、拆帳，月薪為五萬元」「我負責台北市中山區及士林區
      」（本院審判筆錄第十八至十九頁）、(4)證人即負責研發製作電子遊戲機台之
      陸豪科技有限公司負責人丙○○於本院審理時具結證稱：「被告有支付一筆權
      利金五十萬元，是作為新的機器開發費用，另外原本說每月要進二、三百台，
      但是進了六、七十台後，他們說機器狀況很多，而且我也發現被告公司的經濟
      狀況不好，就停止與他們公司交易」「（被告有向你們進六、七十台機器？有
      無付款？）有付款」「（有無契約書及發票？）當時我忘記有無開發票，後來
      被告公司財務不好，我們變成有一點債務關係，我印象中還沒有開發票給被告
      ，因為那些機器還在測試。」「（為何會有五十萬元的權利金？）因為被告公
      司原本經營很大，而且我們開發新的機台，需要委外製作ＩＣ板，所以要向被
      告拿權利金」「（權利金何意思？）因為這個東西比較特定，如果機台經營成
      功，我就不能夠自己對外販賣這種機台。因為他們怕如果這種機台經營的很好
      ，我們會把這種機台轉賣給其他廠商，與他們競爭」「（是否認識告訴人？）
      我認識。因為被告作這個行業很久，被告公司曾經遭受挫折，我們會擔心，被
      告就介紹告訴人給我認識，說告訴人就是我們的大股東，錢的事情叫我不要擔
      心」「（認識地點在那裡？）好像二次在三重公司見過面，一次在告訴人家中
      見過面」「（以當時你與被告做生意來看，你認為告訴人當時在公司擔任什麼
      角色？）當時覺得應該是股東，因為告訴人會到公司關心業務，但是我做事比
      較低調，也不好意思跳過被告直接找告訴人，我都只有找被告」「（告訴人會
      跟你談機台開發的事情？）因為當時故障很多，告訴人有跟我抱怨過，他面有
      難色對我說這個機器為何問題會這麼多，他看起來跟我一樣，都是要去三重公
      司看一看，也沒有發表太多意見」「壹台壹萬八千元。當時這五十萬元不能抵
      機台的價錢，但是因為支付了這五十萬元，所以每台的單價就被壓低等於是先
      把利潤給我，要我以後每台只賺一點點」「（機台七十台的價錢有無支付？）
      百分之九十都有支付，後來因為有點亂了，我就沒有跟他們作生意」（本院審
      判筆錄第二一至二五頁）等語大致相符，渠等雖為被告之友性證人，惟既經具
      結擔保所言屬實，又已接受公訴人當庭詰問，其中證人丙○○所言亦與告訴人
      所稱：「（是否認識何先生？）他是遊戲機的老闆，他是被告介紹給我們認識
      的，被告介紹他是遊戲機工廠的老闆」（本院簡字卷第十六頁）「（有無看過
      庭上丙○○？為何知道錢要支付給丙○○？）我與丙○○見過二次面，一次在
      三重公司，一次到我公司來拜訪我，而且我與丙○○沒有交談」（本院審判筆
      錄第三二至三三頁）相符，且均無前後矛盾或其他明顯瑕疵，並有電子遊戲機
      台之彩色列印紙一張（本院簡字卷第二九頁）、客戶機台資料等證物可資佐證
      ，應堪信為真實。
    (二)告訴人雖一再堅稱並非投資，而係借款云云，惟其於檢察事務官詢問時陳稱：
      「（有無約定利息？）借二百萬部分，有月利息『四萬』」（發查字卷第九頁
      反面），惟於本院審理時則具結證稱：「被告請我幫我他調二百萬元，他要支
      付給丙○○，他願意支付『二萬元』的利息」（本院審判筆錄第三十頁），前
      後陳述不一，另其於檢察事務官詢問時係稱：「八十九年三月或四月間，在三
      重市○○路○段六○九巷二○號二樓之宏亞公司，向我謊稱他開發遊戲機，急
      需資金二百萬，向我借二百萬」（發查字卷第九頁），而備忘錄（發查卷第二
      頁）上所記載之日期為「八十九年八月三日」，然其於本院簡易程序訊問卻稱
      ：「我是借錢，當天寫協議書」（本院簡字卷第十六頁），參以前開備忘錄第
      二行記載：「為就處理『合夥投資』宏亞實業股份有限公司事宜，協議如左」
      、第三行記載：「甲方（指告訴人）『投資』宏亞公司之『股金』新臺幣貳佰
      萬元正」、第九行記載：「乙方（指被告）將上述款項（指六十萬元部分）清
      償完畢時，甲方『投資』宏亞公司之『股金』新臺幣貳佰萬元正，乙方需酌力
      分歧清償」等語，以及證人己○○於本院審理時亦具結證稱：「後來公司一直
      賠錢，告訴人就很生氣，有一天被告找他舅舅，因為告訴人說要找被告談判，
      地點就在三重他們公司，結果告訴人提出建議說要把他的投資款轉成借貸，被
      告也同意。」「（是否有看過被告的舅舅？）有，就是在他們談判那天看到的
      」（本院審判筆錄第五、九頁），可知告訴人於本院簡易程序訊問時所稱之「
      借錢」時，與書寫協議書之時間應非同一日期，從而其指稱：被告有說要伊投
      資，伊說不方便，被告便請伊幫他調二百萬元，他要支付給丙○○云云是否屬
      實，容有疑問。
    (三)被告雖不否認有使用一張載有「宏亞實業股份有限公司、宏亞玩具股份有限公
      司總經理丁○○」之名片（發查卷第三頁），惟證人己○○於本院審判時具結
      證稱：「（你是否知道被告有開一家公司叫宏亞？）他們公司（按指被告之公
      司）就叫做宏亞，我有問他這家公司是否有去登記，他說想去登記，但是沒有
      去做」（本院審判筆錄第九頁），核與被告所辯大致相符，至於宏亞實業股份
      有限公司之董事長郭先藤及董事庚○○雖先後於檢察事務官詢問時及本院審理
      時證稱並不認識被告，亦未授權被告使用該公司之名稱，然此僅能證明被告未
      經宏亞實業股份有限公司之同意，而使用該公司之名義，並不能積極證明被告
      有何詐欺行為，及如何使告訴人因而陷於錯誤之事實。另查告訴人於刑事告訴
      狀雖記載「被告以宏亞實業股份有限公司（以下簡稱宏亞公司），已經開發成
      功，名為日本摔跤遊戲機組，亟需挹注資金，並訛稱只需投資，自八十九年九
      月一日起，即能回收資金」，惟其於檢察事務官詢問時則僅稱：「八十九年三
      月或四月間，在三重市○○路○段六○九巷二○號二樓之宏亞公司，向我謊稱
      『他開發遊戲機』，急需資金二百萬」（發查字卷第九頁），於本院簡易程序
      審理時亦稱：「（詐欺方法為何？）當時我在貿易公司當經理，他常來公司拿
      著一張照片，說什麼遊戲機他研發成功，拿一張照片給我看，我告訴他要經過
      市場調查看看，他就每天來公司要我投資」（本院簡字卷第十六頁），另其郵
      寄至本院之陳述狀也記載：「丁○○先生為取得我的信任，每天晚上十點至十
      二點都會打電話告知還在工作，還在高速公路上要去送貨，不久即告知其製作
      一部機器，我告訴丁○○應試銷，讓市場決定，每天到我公司，打電話都是捷
      報，告訴我三個月即可還本，希望我入股」（本院九十三年七月二日所收陳述
      書第二頁），可知告訴人之所以願意出資，乃受被告遊說而為之，況其於本院
      審理時曾以證人之身分具結證稱：「我也不是這方面的專業人才」（本院審判
      筆錄第三十頁），其既非玩具製造、研發業之專業人才，衡情應不甚知悉郭先
      藤所經營之宏亞實業股份有限公司之聲譽狀況，又豈會僅因被告使用此公司名
      義，而受到詐騙？況且，經本院查詢有無「宏亞玩具股份有限公司」時，亦查
      無此公司名稱之登記資料，有查詢結果列印紙一張附卷可稽，告訴人係投資與
      被告合夥經營此電動遊戲機台，既經認定如前，而其所投入之資金又非小額，
      倘真係受到「宏亞實業股份有限公司」之名目即陷於錯誤，又如何未能察覺實
      際上並無「宏亞玩具股份有限公司」？從而，公訴人以被告係以「宏亞實業股
      份有限公司」之名遂行詐騙行為，即有誤會。
    (四)末按投資合夥經營，因需考量市場需求、成本控制、稅捐負擔等因素，本即具
      有相當高度之風險，此為公眾週知之事實。告訴人既自稱原任教師，現有係某
      貿易公司經理，對此應具有相當之認知，要不能僅因事後投資發生虧損，而被
      告亦同意將投資金額轉成借款，即改稱被告自始即係以借款之名行誆騙之實，
      況且被告於本院審理以來，均不否認有與告訴人合夥經營電子遊戲機台之事實
      ，亦一再陳稱願意歸還告訴人二百六十萬元，最後則於本案之附帶民事訴訟中
      與告訴人當庭達成訴訟上和解，綜合以上事後跡證，反更足以證明被告自始並
      無詐騙之意。至於支票二張僅能證明有簽發支票之事實，而被告於偵訊時經傳
      不到，其實際原因為何本即存有相當多之可能，均不足以作為推論被告有詐欺
      取財行為之積極證據。
四、綜上事證，本案尚未達於通常一般之人均不致有所懷疑，得確信其為真實之程度
    ，而有合理性懷疑之存在，本院無從形成有罪之確信。此外，除告訴人有瑕疵之
    指訴外，復查無其他積極證據足資認定被告涉有詐欺取財罪嫌，既不能證明被告
    犯罪，根據「罪證有疑，利於被告」之證據法則，依法應為無罪之諭知。
據上論斷，應依刑事訴訟法第三百零一條第一項、第四百五十二條，判決如主文。
本案經檢察官葉志飛到庭執行職務
中　　　華　　　民　　　國　　九十三　　年　　 十二 　　月　　　九　　　日
                          臺灣板橋地方法院刑事第十一庭
                              審判長法?官  潘  翠  雪
                                    法?官  王  士  珮
                                ?  法  官  楊  明  佳
右正本證明與原本無異。
如不服本判決，應於判決送達後十日內向本院提出上訴狀（應附繕本），上訴於臺灣
高等法院。
                                    書記官  黃  炎  煌
中　　　華　　　民　　　國　　九十三　　年　　 十二 　　月　　　十　　　日
